臺灣彰化地方法院民事判決
110年度訴字第1042號
原      告  孫堡圳  

被      告  陳宣禎  

訴訟代理人  陳惠伶律師
上列當事人間請求租佃爭議事件，本院於民國111年9月15日言詞
辯論終結，判決如下：
    主      文
原告之訴駁回。
訴訟費用由原告負擔。
    事實及理由
一、原告主張：
  ㈠坐落彰化縣○○鄉○○段000地號、面積0.2000公頃及同段762地
    號、面積0.1150公頃等2筆土地(下稱系爭土地)為被告所有
    ，兩造就系爭土地訂有三七五耕地租約。系爭土地經被告以
    擴大農場經營規模收回自耕，經彰化縣福興鄉公所按耕地三
    七五減租條例第19條第2項規定，報請彰化縣政府核准地主
    收回自耕，惟被告未依耕地三七五減租條例第17條第2項第1
    、2、3款規定，補償承租人即原告地上物及地價款補償。
  ㈡系爭土地上有原告父親施作之橋樑2.5座（下稱系爭橋樑）。
    系爭橋樑並非耕地三七五減租條例第13條第1項所指稱「特
    別改良物」，故無須事先以書面通知出租人。根據福興鄉公
    所量距系爭橋樑之長寬厚度，按鋼筋水泥造價每座新台幣（
    下同）6萬元共15萬元，被告應給付折舊一半之剩餘價值75,
    000元。又系爭土地面積0.3150公頃，公告現值每平方公尺2
    ,300元，被告應補償公告土地現值3分之1之地價2,415,000
    元。為此請求被告給付249萬元等語。並聲明：被告應給付
    原告249萬元。
二、被告答辯：
　㈠原告就彰化縣福興鄉公所准予被告收回自耕之行政處分，並
    無於法定期限内提起訴願，因此，彰化縣福興鄉公所准予被
    告於租賃期限屆滿而收回自耕之行政處分，業已確定，故本
    件租賃關係於租賃期限屆滿（民國109年12月31日）而消滅
    。
　㈡否認原告有支付土地改良費用（橋樑）。據彰化縣福興鄉公
    所調解筆錄檢附之照片，原告所指系爭橋樑，實際上是灌溉
    溝渠上加蓋之水泥版，而該等於灌溉溝渠上加蓋之水泥版，
    並非位於被告所有土地上。系爭土地於66年間之前已完成農
    地重劃，依農地重劃條例第4條規定，系爭土地經政府機關
    辦理農地重劃，農路、水路及有關之重劃工程費用，係由政
    府機關與土地所有權人負擔，承租人並無負擔任何費用。系
    爭橋樑係以前之農田水利在水利地施作，不在租約耕地權利
    範圍，屬原告無權占有水利地(假設語氣，被告否認原告支
    付費用建造），被告當然無須補償。又出租人即被告從未收
    受承租人即原告依耕地三七五減租條例第13條之書面通知（
    包含費用單據及改良當時書面通知出租人之證明），經出租
    人函知承租人，承租人迄未提出任何改良當時書面通知出租
    人之證明文件。另原告主張系爭橋樑非屬「增加耕作地生產
    力或耕作便利之改良」之耕地特別改良事項，不符合有關「
    承租人改良土地所支付之費用，但以未失效能部分之價值為
    限」（耕地三七五減租條例第19條第3項準用第17條第2項第
    1款）之規定，故原告對被告請求給付系爭橋樑尚存殘餘價
    值75,000元，於法不合。
　㈢依司法院大法官會議解釋釋字第580號解釋文，承租人對於出
    租人已無耕地三七五減租條例第19條第3項準用第17條第2項
    第3款規定之請求權。從而，原告依據耕地三七五減租條例
    第19條第3項準用第17條第2項第3款規定，對被告請求給付2
    ,415,000元，顯無理由等語。並聲明：⑴原告之訴駁回。⑵如
    受不利益之判決，願供擔保請准宣告免為假執行。
三、得心證之理由：
　㈠原告主張系爭土地為被告所有，兩造訂有耕地三七五租約，
    經被告以擴大農場經營規模收回自耕確定等事實，為被告所
    不爭執，並經彰化縣福興鄉公所111年5月2日福鄉民字第111
    0007257號函復屬實（見本院卷第107頁），應堪認為真實。
　㈡按「依前項第5款規定，終止租約時，除法律另有規定外，出
    租人應給予承租人左列補償：一、承租人改良土地所支付之
    費用。但以未失效能部分之價值為限。二、尚未收穫農作物
    之價額。三、終止租約當期之公告土地現值，減除土地增值
    稅後餘額三分之一。」、「出租人為擴大家庭農場經營規模
    ，得收回與其自耕地同一或鄰近地段內之耕地自耕，不受前
    項第二款規定之限制。」、「出租人依前項規定收回耕地時
    ，準用第17條第2項規定補償承租人。」，耕地三七五減租
    條例第17條第2項、第19條第2項、第3項分別定有明文。又
    按93年7月9日大法官釋字第580號解釋文「……七十二年十二
    月二十三日增訂之減租條例第十九條第三項規定，耕地租約
    期滿時，出租人為擴大家庭農場經營規模、提升土地利用效
    率而收回耕地時，準用同條例第十七條第二項第三款之規定
    ，應以終止租約當期土地公告現值扣除土地增值稅餘額後之
    三分之一補償承租人。惟契約期滿後，租賃關係既已消滅，
    如另行課予出租人補償承租人之義務，自屬增加耕地所有權
    人不必要之負擔，形同設置出租人收回耕地之障礙，與鼓勵
    擴大家庭農場經營規模，以促進農業現代化之立法目的顯有
    牴觸。況耕地租約期滿後，出租人仍須具備自耕能力，且於
    承租人不致失其家庭生活依據時，方得為擴大家庭農場經營
    規模而收回耕地。按承租人之家庭生活既非無依，竟復令出
    租人負擔承租人之生活照顧義務，要難認有正當理由。是上
    開規定準用同條例第十七條第二項第三款部分，以補償承租
    人作為收回耕地之附加條件，不當限制耕地出租人之財產權
    ，難謂無悖於憲法第一百四十六條與憲法增修條文第十條第
    一項發展農業之意旨，且與憲法第二十三條比例原則及第十
    五條保障人民財產權之規定不符，應自本解釋公布日起，至
    遲於屆滿二年時，失其效力……」，而今失效。
　㈢原告主張系爭橋樑係其父親施作之事實，為被告所否認，並
    以前揭情詞置辯，而依原告於言詞辯論時陳述：橋樑造價無
    從考據，收據拿不出來，伊不知是什麼時候做的等語（見本
    院卷第195頁），足認原告未能舉證以實其說，亦無從認定
    剩餘價值為何，故原告請求被告給付系爭橋樑剩餘價值75,0
    00元，不應准許。又依司法院大法官會議解釋釋字第580號
    解釋文，承租人對於出租人已無耕地三七五減租條例第19條
    第3項準用第17條第2項第3款規定之請求權，故原告請求被
    告給付公告土地現值3分之1之地價2,415,000元，於法未合
    。從而，原告請求被告給付249萬元，為無理由，應予駁回
    。
四、本件事證已臻明確，兩造其餘攻擊、防禦方法核與判決結果
    無影響，無庸論述，併此敘明。
五、訴訟費用負擔之依據：民事訴訟法第78條。
中　　華　　民　　國　　111 　年　　9 　　月　　27　　日
                  民事第三庭    法　官　羅秀緞
以上正本係照原本作成。
如對判決上訴，應於判決送達後20日內向本院提出上訴狀。如委
任律師提起上訴者，應一併繳納上訴審裁判費。
中　　華　　民　　國　　111 　年　　9 　　月　　27　　日
                                書記官　卓俊杰